【裁判字號】    89,台上,5563
【裁判日期】    890921
【裁判案由】    盜匪
【裁判全文】
最高法院刑事判決                              八十九年度台上字第五五六三號
    上  訴  人  乙○○
                丙○○
                甲○○
    右  一  人
    選任辯護人  徐豐益律師
右上訴人等因盜匪案件，不服台灣高等法院高雄分院中華民國八十九年六月二十二日
第二審判決（八十八年度上訴字第一四一八號，起訴案號：台灣屏東地方法院檢察署
八十八年度偵字第三一○○號），提起上訴，本院判決如左：
    主  文
原判決撤銷，發回台灣高等法院高雄分院。
    理  由
本件原判決認定上訴人丙○○與蘇修賢（另案偵辦）共同意圖為自己不法所有，並基
於概括之犯意，於民國八十八年一月底起至二月底止，連續在高雄市小港區等地竊取
賴勇文等人之IC板（竊盜之時間、地點、所得財物、被害人等情，詳如原判決附表編
號一至四號）。丙○○又分別與上訴人乙○○及許正義、洪明祥、陳欽文、蘇修賢（
另案偵辦）共同意圖為自己不法所有，並基於概括之犯意，各組強盜集團，自同年三
月底起至四月二十六日止，在高雄縣、市、屏東縣等地，持西瓜刀及可發射子彈具有
殺傷力之改造槍枝或子彈，施強暴脅迫，致使被害人不能抗拒而劫取被害人之財物（
強劫之共同行為人、犯罪時間、地點、犯罪方法、所得財物、被害人均詳如原判決附
表編號五至二十二號、編號二十四至二十八號）。丙○○並與乙○○共犯原判決附表
編號二十三號之竊盜行為。又丙○○、乙○○及上訴人甲○○共同意圖為自己不法所
有，並基於概括之犯意，於同年四月二十八日晚上至同月二十九日凌晨，在高雄市、
屏東縣持西瓜刀及可發射子彈具有殺傷力之改造九○手槍一支及子彈二發，施強暴脅
迫，致使被害人不能抗拒而劫取被害人之財物，（強劫之犯罪時間、地點、犯罪方法
、所得財物、被害人均詳如原判決附表編號二十九、三十一至三十三號），上訴人等
為避免他人不能循車牌追查其強劫交通工具之來源，並於同年四月二十九日凌晨，在
屏東縣潮州鎮中山三巷一號之五，持縲絲起子竊取被害人李武雄所有車號ＷＭ－五六
七三號小客車車牌二面，將之懸掛在租來之ＥＷ－八二一五號車上。嗣於同年四月二
十九日凌晨二時十分許，經警在屏東縣內埔鄉○○路○○路段當場捕獲乙○○、甲○
○，丙○○則乘機逃逸。丙○○逃逸後，又基於前開強劫之概括犯意，與吳坤記、蘇
修賢、陳永成、廖宗賢、綽號「成哥」之不詳姓名成年人（另案偵辦），自同年六月
中旬至同月二十七日止，持西瓜刀，施強暴脅迫，致使被害人不能抗拒而強劫被害人
之財物，（其搶劫之共同行為人、犯罪時間、地點、犯罪方法、所得財物、被害人均
詳如原判決附表編號三十四至三十八號）等情。因而撤銷第一審關於乙○○、丙○○
之科刑判決及諭知甲○○無罪之判決，改判論處其共同連續意圖為自己不法所有，以
強暴脅迫致使不能抗拒而取他人之物罪刑，固非無見。惟查：(一)科刑之判決書，對於
犯罪事實必須詳加認定，而後於理由內敘明其認定犯罪事實所憑之證據，及其認定之
理由，方足以資論罪科刑，且所載之事實理由與宣告之主文，尤必相互一致，若主文
之宣告與事實之記載及理由之說明不相一致，其判決即難謂非違法。原判決事實認定
上訴人等於八十八年四月二十八日在高雄市○○區○○路五十九巷十八號僅強劫被害
人劉明泰之現金新台幣（下同）一千元（見原判決附表編號二十九號），然其於主文
卻將盜匪所得財物六千八百二十二元諭知發還被害人劉明泰，並於理由內說明：「按
被劫財比例分配諭知發還被害人劉明泰六千八百二十二元」，顯然超過被害人劉明泰
財物之損失。其主文之宣告即與事實之記載及理由之說明不相一致，難謂無判決理由
矛盾之違誤；又扣案之贓物金手鍊一條、手錶三只，原審既無法查知係上訴人等犯何
一罪行所得之財物，亦不知其被害人為何人，則原判決於主文內諭知發還不知名之被
害人，並於判決理由內說明：「由檢察官於執行時通知有被劫金手鍊、手錶之被害人
前來認領」等語（見原判決理由六），亦與犯罪事實應依證據裁判之原則有悖，併屬
可議。(二)證據之證明力如何，雖屬於事實審法院自由判斷職權，然其所為判斷，仍應
受經驗法則與論理法則之支配。原判決事實認定丙○○與陳欽文、許正義於八十八年
四月二十四日二十一時五十分許，在高雄縣大寮鄉○○路與過埤路口，持西瓜刀及左
輪手槍強劫陳徐春花之二萬元，旋於同日晚上十一時許，丙○○又夥同乙○○在屏東
縣萬巒鄉○○路二巷二十四號持九○手槍強劫陳永珍、吳富昌等四人之七、八萬元及
金項鍊一條（見原判決附表編號二十二、二十五號），無非以被害人陳徐春花、陳永
珍、吳富昌等人之指訴為論據。惟查該二次行為之作案時間僅相差一個時辰，其作案
地點一在高雄縣大寮鄉，一在屏東縣萬巒鄉；共犯人數一為三人，一為二人；作案工
具一為西瓜刀及左輪手槍，一為九○手槍。原判決既認定為丙○○前後連續所犯，何
以二地相差如此遙遠，共犯成員既不同，作案工具復相異？其對證據證明力之判斷，
是否與一般經驗法則無違？即有疑義。原審未說明其犯罪時空之可能性，逕行認定均
為丙○○所為，復有判決理由不備之違誤。(三)審理事實之法院，對於案內一切證據，
除認為不必要者外，均應詳為調查，然後基於調查所得之心證，以為判斷事實之基礎
，如有應行調查之證據未經依法調查，率予判決，即屬刑事訴訟法第三百七十九條第
十款所稱之當然為違背法令。原判決認定上訴人等分別與蘇修賢、許正義、陳欽文、
廖宗賢、陳永成、吳坤記等人共犯原判決附表編號一至六、八至九、二十五、二十七
、三十四至三十八號所示犯行，然自檢察官偵查迄原審之審理過程中，均未傳訊該等
共犯到庭，卷查亦無該等共犯之起訴書或判決書附卷可稽，究竟上訴人等與該等共犯
之犯意如何聯絡，行為如何分擔？均無從得悉。此等事項與待證事實及適用法律攸關
，原審未待調查清楚，審認明白，逕行認定上訴人等與該等人犯成立共同正犯，未免
率斷，遽行定讞，自不足以招折服。以上為上訴意旨所指摘及本院得依職權調查之事
項，應認原判決有撤銷發回更審之原因。
據上論結，應依刑事訴訟法第三百九十七條、第四百零一條，判決如主文。
中      華      民      國    八十九    年      九      月    二十一    日
                              最高法院刑事第六庭
                                  審判長法官  紀  俊  乾
                                        法官  黃  正  興
                                        法官  張  春  福
                                        法官  韓  金  秀
                                        法官  丁  錦  清
      右正本證明與原本無異
                                              書  記  官
中      華      民      國    八十九    年      九      月    二十六    日


司法院資訊處製作；財團法人民間司法改革基金會備份。
